臺灣臺南地方法院民事判決
111年度婚字第179號
原      告  甲○○
訴訟代理人  劉家榮律師
複代理人    葉信宏律師
訴訟代理人  洪  杰律師
被      告  己○○
            丁○○
            丙○○
            辛○○
            乙○○
            庚○○
共      同
訴訟代理人  郭淑慧律師
被      告  戊○○

上列當事人間請求確認婚姻關係存在事件，經本院於民國111年8
月8日言詞辯論終結，判決如下：
    主      文
確認原告與被告之被繼承人周財教（男，民國00年0月00日生，
身分證統一編號：Z000000000號，民國110年7月3日死亡）間之
婚姻關係成立。
訴訟費用由被告負擔。
    事實及理由
一、原告主張：
　（一）查被繼承人周財教業已於民國110年7月3日病歿後，被
        告除丁○○以外繼承人均否認原告與被繼承人周財教婚姻
        關係存在，並拒絕於辦理繼承登記時將原告列入繼承人
        ，致原告之私法上地位有受侵害之危險；是原告與被繼
        承人周財教之婚姻關係是否成立，原告是否為被繼承人
        周財教之配偶即繼承人之一，如不訴請確認，即無法明
        確；從而，原告主張其有即受確認判決之法律上利益，
        於法並無不合。
　（二）查原告於75年間經他人介紹結識被繼承人周財教（被繼
        承人之前配偶前於74年間過世，斯時被繼承人周財教無
        配偶）；原告、被繼承人周財教於76年間，決定締結連
        理共組家庭，二人並於76年間，於臺南市中西區龍盛社
        區活動中心舉行結婚儀式；細繹二人婚禮照片，可見被
        繼承人周財教搭乘禮車迎娶原告、且原告家人依循民間
        「摸蘋果」迎娶習俗；又二人除盛裝出席婚禮、逐桌敬
        酒外、二人父母親友亦均到場給予祝福，現場亦多有婚
        禮布置；是揆諸上揭事證，在在均可認原告、被繼承人
        周財教曾於76年間舉行儀式婚，雙方婚姻關係成立；又
        原告與被繼承人周財教並未兩願離婚或經法院調解離婚
        、裁判離婚，是原告與被繼承人周財教間之婚姻關係，
        迄於110年7月3日被繼承人周財教死亡之時止應有效存
        在。
　（三）又原告於76年間與被繼承人周財教舉行儀式婚後，二人
        多年來均共同生活，感情甚篤亦存有婚姻之實，原告與
        周財教是否存有婚姻關係與原告是否曾以母親身分照顧
        乙○○等其他被告無關。綜上所陳，狀請鈞院鑒核，賜判
        決如聲明所載，如蒙所請，至感法恩。
　（四）並聲明：如主文所示。
二、被告戊○○、丙○○、乙○○、庚○○、甲○○、己○○則抗辯稱： 
　（一）原告無與被繼承人周財教結婚之意：
　　　　⒈被告爲被繼承人周財教之子女，並與被繼承人共同住
          居於「台南市中西區信義街27號」，經營洗衣店；被
          告母親於75年過世，嗣後被繼承人周財教認識原告，
          雖有與原告交往，然從未與原告結婚，而係持續與被
          告等子女共居。被告有相繼因結婚另組家庭，被繼承
          人仍與未婚之被告甲○○共同住居，至105年2月，因被
          繼承人受傷開始進出醫院；107年間起，出院後則住
          居於被告戊○○處，109年入住呼吸照護中心至110年7
          月3日亡故。
　　　　⒉自原告稱於76年間認識被繼承人周財教起，原告從未
          與被告等共居，從未以「母親」身分照顧當時尚在就
          學之被告戊○○、丙○○；核原告若有與被繼承人周財教
          結婚之意且有完成結婚儀式者（被告否認，詳後述）
          ，則原告亦可單獨申請結婚登記，惟原告卻未辦理，
          顯無結婚之意。
　　　　⒊原告只在乎錢，不斷向被繼承人周財教索錢，若有未
          順其意，即屢屢辱罵被繼承人周財教、被告或被告配
          偶、子女等，有光碟乙片暨譯文可稽，原告來電被告
          戊○○家，辱罵稱現在周財教哦，以後要死會真甘苦死
          ，再看他兒子媳婦照輪流顧他。恁爸絕對要看他，天
          來給他報應、天來懲罰…」、「戊○○的兒子絕對會死
          在兵營裡面，周財教的孫子絕對會有報應。周財教的
          孫子一定會天打雷劈，一定會有報應、一定沒好尾，
          周財教的孫子、內孫絕對沒好尾…」、「讓戊○○和丙○○的兒子變竹雞仔不會讀書，絕對不會讀書…」，令被
          告等苦不堪言。另由原告稱呼被繼承人周財教全名，
          即可知原告非以配偶身分自居。
　　　　⒋此外，被繼承人周財教之父母親過世，被告等結婚等
          家庭重要活動，原告亦從未參與；其與被告家庭之連
          結，就是以各種名目索錢、辱罵被告等。
　　　　⒌承前所述，被繼承人周財教自105年起身體不適，開始
          進出醫院，原告從未以配偶身分照料；被繼承人周財
          教過世後，原告未參與、出席告別式，更無要求在訃
          聞中列名「未亡人」，待告別式結束後，原告之女丁○○隨即申請遺產清冊，進而提出本訴，居心叵測。
　（二）原告所提照片證物，不足證明有公開結婚之事實：
　　　　⒈被繼承人周財教雖自汽車下車，未必爲迎娶儀式。
　　　　⒉餐椅雖印有「龍盛社區」字，未必係在龍盛社區活動
          中心。
　　　　⒊照片看不出桌數，場合是否公開？確有疑義。
　　　　⒋照片雖有囍字，但不具特別意義。
　　　　⒌宴會中未見被繼承人周財教之至親家人，亦無被告
　　　　　等，顯非結婚宴。
　　　　⒍至於其他生活照，更與結婚之待證事項無關。
　　　　⒎被繼承人周財教縱有與原告一起出席宴客，然宴客性
          質未必係結婚，可能僅爲訂婚。
　（三）被繼承人周財教無與原告結婚之意：
　　　　⒈承前所述，被繼承人周財教從未向被告等表示要與原
          告結婚；彼等無如夫妻般之長久共同生活，家族中長
          輩過世、被告結婚等重大活動，原告從未參與，彼等
          未以夫妻相待，難認有結婚情事。
　　　　⒉原告之女丁○○77年12月28日出生，被繼承人周財教於8
          1年7月10日認領爲伍女，然被繼承人周財教仍未與原
          告辦理結婚登記，原告亦不爭執此身分，顯然彼等確
          未結婚。
　（四）被告丁○○之認諾，不影響被告之抗辯：
　　　　依民事訴訟法第56條第1項第1款規定，訴訟標的對於共
        同訴訟之各人必須合一確定者，共同訴訟人中一人之行
        爲有利益於共同訴訟人者，其效力及於全體；不利益者
        ，對於全體不生效力。被告丁○○對於原告之請求雖予認
        諾，然本件訴訟標的對於被告等必須合一確定；認諾係
        不利於共同訴訟人之行爲，對全體被告，自不生效力。
　（五）並聲明：
　　　　⒈原告之訴駁回。
　　　　⒉訴訟費用由原告負擔。
三、被告丁○○則陳稱：對於原告主張之事實沒有意見等語，並聲
    明：同意原告之請求。
四、查被繼承人周財教於110年7月3日死亡，其戶籍登記喪偶，
    被告均為被繼承人周財教之子女，為被繼承人周財教之繼承
    人之事實，有戶籍資料查詢表8件附卷可稽，且為兩造所不
    爭執，堪予認定。
五、按確認法律關係之訴，非原告有即受確認判決之法律上利益
    者，不得提起，民事訴訟法第247條第1項前段定有明文。而
    所謂即受確認判決之法律上利益，係指因法律關係之存否不
    明確，致原告在私法上之地位有受侵害之危險，而此項危險
    得以對於被告之確認判決除去之者而言，故確認法律關係成
    立或不成立之訴，苟具備前開要件，即得謂有即受確認判決
    之法律上利益（最高法院42年度台上字第1031號判例意旨參
    照）。查本件原告主張其與被告之被繼承人周財教於76年間
    舉行結婚儀式，事後雖未辦理結婚登記，惟婚姻關係應已有
    效成立，又原告與被繼承人周財教並未兩願離婚，或經法院
    調解離婚、裁判離婚，故原告與被繼承人周財教間之婚姻關
    係迄於110年7月3日被繼承人周財教死亡時應仍有效存在等
    情，為被告所否認，並以前揭情詞置辯。是以原告與被繼承
    人周財教間之婚姻關係成立與否既不明確，足使原告在私法
    上之地位有受侵害之危險，而此項危險得以確認判決除去之
    ，故原告訴請確認其與被繼承人周財教間之婚姻關係成立，
    應認有即受確認判決之法律上利益，合先敘明。
六、次按關於親屬之事件，在民法親屬編修正前發生者，除本施
    行法有特別規定外，不適用修正後之規定。又96年5月4日修
    正之民法第982條之規定，自公布後一年施行。民法親屬編
    施行法第1條後段、第4條之1第1項分別明定。另依修正前民
    法第982條第1項規定：結婚，應有公開之儀式及二人以上之
    證人。故我國修正前民法關於結婚成立之形式要件，係採「
    儀式婚」之立法，即須經一定之公開儀式，使不特定人得以
    共見共聞認識為結婚者，婚姻始可謂有效成立。又所謂結婚
    公開儀式，應指有足以象徵當事人結婚行為之舉動，使不特
    定人得以共聞共見即已足，其儀式應如何，法律本無限定，
    尚不以有習俗上之婚帖、婚書、送嫁、著婚紗等為形式要件
    ，而如宴客係為表達兩造結為夫婦之意義而舉行，此意義又
    為與宴者所瞭解，則無論有無世俗所謂拜天地拜高堂等，均
    不失為公開之結婚儀式（最高法院51年台上字第551號及31
    年上字第135號判例、86年度台上字第145號判決要旨參照）
    。
七、查原告主張其與被告之被繼承人周財教於76年間在臺南市中
    西區龍盛社區活動中心舉行結婚儀式，被繼承人周財教搭乘
    禮車迎娶原告，原告家人依循民間「摸蘋果」迎娶習俗，且
    原告與被繼承人周財教盛裝出席婚禮、逐桌敬酒，二人之父
    母親友亦到場給予祝福，現場亦多有婚禮布置等情，業據原
    告提出照片數件為證，並經證人王惠琳證述綦詳（詳見111
    年8月8日言詞辯論筆錄），且為被告丁○○所不爭執，堪予採
    信。是原告與被繼承人周財教既基於表達兩人結為夫妻之意
    義而舉行婚宴，而此意義又為在場與宴者所瞭解，此等儀式
    足使在場之不特定人得以共見共聞，認識渠等有結婚之意思
    ，足認已有公開之結婚儀式，復有二人以上之證人在場見證
    ，已合於修正前民法第982條第1項規定之結婚形式要件，原
    告與被繼承人周財教間之婚姻關係應已有效成立。至被告戊○○、丙○○、乙○○、庚○○、甲○○、己○○辯稱被繼承人周財教於
    81年間猶認領其與原告所生之女即被告丁○○為五女，嗣後仍
    未與原告辦理結婚登記，且被繼承人周財教從未表示要與原
    告結婚，原告亦從未參與被繼承人周財教家族之重大活動、
    從未以母親身分照顧當時尚在就學之被告戊○○及丙○○，原告
    還屢屢辱罵被繼承人周財教、直呼被繼承人周財教全名，未
    曾以配偶身分照料被繼承人周財教，於被繼承人周財教死亡
    後，原告未參與、出席告別式，訃聞中亦未列原告為未亡人
    云云，乃係屬原告婚後與被繼承人周財教及其親友間之感情
    糾葛及相處問題，縱使原告婚後與被繼承人周財教或其親友
    相處不睦、被繼承人周財教因不明原因未與原告辦理結婚登
    記，惟並無法據以推翻原告及被繼承人周財教客觀上曾舉行
    儀式婚、婚姻已成立之事實，是被告所辯自難採為不利於原
    告之認定。
八、從而，原告與被繼承人周財教曾舉行公開之結婚儀式，並有
    二人以上之證人在場見證，依修正前民法第982條第1項之規
    定，婚姻關係已有效成立，是原告提起本訴，請求確認原告
    與被告之被繼承人周財教間之婚姻關係成立，為有理由，應
    予准許。
九、本件事證已臻明確，兩造其餘攻擊防禦方法及舉證，於判決
    結果不生影響，爰不予一一論列，併予敘明。
十、據上論結，本件原告之訴為有理由，依家事事件法第51條，
    民事訴訟法第78條、第85條第1項前段，判決如主文。
中　　華　　民　　國　　111 　年　　8 　　月　　22　　日
                   家事法庭     法  官　葉惠玲
以上正本係照原本作成。
如對本判決上訴，須於判決送達後20日之不變期間內，向本院提
出上訴狀。
中　　華　　民　　國　　111 　年　　8 　　月　　22　　日
                                書記官　陳玉芬